【裁判字號】    89,判,2025
【裁判日期】    890622
【裁判案由】    綜合所得稅
【裁判全文】
行  政  法  院  判  決                          八十九年度判字第二○二五號
    原      告  甲○○
    被      告  財政部臺灣省北區國稅局
右當事人間因綜合所得稅事件，原告不服行政院中華民國八十八年四月二十三日台八
十八訴字第一六○七一號再訴願決定，提起行政訴訟。本院判決如左︰
    主  文
原告之訴駁回。
    事  實
緣原告八十年度綜合所得稅結算申報，其取自國防部中山科學研究院（下稱中科院）
之薪資所得新台幣（下同）二四三、○三六元未合併申報，被告乃核定應補徵稅額一
三、七八二元。原告不服，就上開薪資所得部分，申經復查，未獲變更，一再訴願，
遞遭決定駁回，遂提起行政訴訟。茲摘兩造訴辯意旨如次：
原告起訴意旨略謂︰按租稅法定主義乃法治國家之主流思想，而中央法規標準法係規
範憲法與法、法與法及法與命令間關係，故該法第一條即明定「中央法規之制定、。
施行、適用、修正及廢止，除憲法規定外，依本法之規定。」依同法第十六條「法規
對其他法規所規定之同一事項而為特別規定者，應優先適用之。其他法規修正後，仍
優先適用。」第十七條「法規對某一事項規定適用或準用其他法規之規定者，其他法
規修正後，適用或準用修正後之法規。」第十八條「各機關受理人民聲請許可案件適
用法規時，除依其性質應適用行為時之法規外，如在處理程序終結前，據以准許之法
規變更者，適用新法規，但舊法規有利於當事人而新法規未廢除或禁止所聲請之事項
者，適用舊法規。」等規定，原告自可主張：「所得稅法第九十四條第一項：『扣繳
義務人於扣繳稅款時，應隨時通知納稅義務人，並依本法第九十二條之規定，填具憑
單發給納稅義務人，如原扣稅額與稽徵機關核定稅額不符時，扣繳義務人於繳納稅款
後，應將溢扣之稅款退還納稅義務人；不足之數由扣繳義務人補繳，但扣繳義務人得
向納稅義務人追償之。』第八十九條第二項『扣繳義務人未履行扣繳義務責任，而有
行蹤不明或其他情事，致無從追究者，稽徵機關得逕向納稅義務人徵收之。』之規定
，為最有利於納稅義務人，其中尤以「致無從追究者」為最具關鍵，蓋中科院為國家
機關，非無從追究。」鈞院六十八年度判字第七六七號、六十九年度判字第五號、七
十年度判字第三九九號、七十四年度判字第一五三七號判決先例，均可見鈞院以往對
民間事業主以所得稅法第九十四條第一項嚴懲的立場，何以換到行政院、國防部、中
科院時則否，顯違反行政法上之禁反言原則。是依憲法第七條所定平等原則及所得稅
法第九十四條第一項、第八十九條第二項之規定，為符合稅捐稽徵法第四十八條之三
之從新從優原則，應將原處分撤銷之。另「程序正義」為行政法之重要原則，蔣經國
總統、嚴家淦總統、孫運璿、俞國華、李煥、郝伯村等先生及連戰副總統皆涉嫌以「
品位加給、技術津貼」為免稅之違法承諾，誘騙國內外高級科技人才，竭盡心智為國
研發國防新武器，卻導致這些科技人才，人格無端蒙上污點，橫遭稅官以逃漏稅之罪
名相侮辱。此可由中科院於五十五年成立時，即有「品位加給、技術津貼」之給與，
直至六十八年，由中科院員工具名檢舉未依法納稅，財政部函請國防部查明給付性質
，已經十三年，國防部更以基於業務機密之理由無從提供可證。財政部雖擬具處理辦
法，報奉行政院函准備查，並於同年十一月三十日以台財稅三八五○一號函復國防部
徵免原則。惟行政院、國防部、中科院基於國防武器自主研發政策需要，並未示知員
工知悉（此觀財政部八十五年十二月日台財稅第八五一九二八九一號函引國防部八十
五年十月九日珍琥字第二五二六號文「認定給付員工之科技品位加給暨技術津貼可免
納所得稅，故未示知員工」可知）。而財政部發文與國防部後，再經十四年，無進一
步作為，實難令人相信，唯一合理解釋乃配合國防武器自主研發政策而不作為。該財
政部六十八年十一月三十日台財稅三八五○一號函及行政院八十四財三七○○七號函
並未編入財政部七十八、八十三、八十七年度之所得稅法令彙編，依該部七十九年十
月十八日台財稅第000000000號、八十三年八月三十一日台財稅第0000
00000號、八十七年九月二十一日台財稅第八七一九六五三六六號函，應已屬無
效之函示，必經各權責機關重新核定後，始重新生效。上開二函復未依中央法規標準
法第七條送立法院備查，不合程序正義。中科院係根據動員戡亂時期臨時條款第四條
、第五條規定創立，並依據憲法第一百六十六條、第一百六十七條，核予中科院非軍
職員工部分所得（即品位加給、技術加給）免徵所得稅之租稅優惠。苟非有此法源依
據，中科院非軍職員工歷經二十五年「品位加給、技術加給」皆未依法扣稅，則歷任
行政院長、財政部長、國防部長皆難逃包庇縱容犯罪之事實，應依所得稅法第八十九
條第二項及刑法第十三條追究渠等責任。歷任行政院長、財政部長、國防部長必曾考
量，而將給予中科院非軍職員工之薪資，分為本薪及品位加給、技術津貼兩大部分，
本薪部分依法扣稅，以符合憲法第十九條規定人民之納稅義務，品味加給、技術津貼
則依憲法第一百六十六、第一百六十七條規定，予以免稅獎勵。此雖未明載入所得稅
法第四條列舉諸免稅事由中，但條列事項，難免疏漏，然憲法既已明示保障，稅法亦
無再為規定之必要。中科院之非軍職員工受歷任行政院長、國防部長之託，執行國家
既定之國防武器自主研發武器，顯然都是增進公共利益、維持社會秩序、保護他人自
由、避免緊急危難之功績，因之獲得主政者之租稅優惠權利，應受憲法第二十二條、
第二十三條之保障，被告對原告補徵稅款，明顯牴觸憲法規定。請求定期行言詞辯論
，並命中科院參加訴訟，判決撤銷一再訴願決定及原處分等語。
被告答辯意旨略謂︰中科院之預算雖分別依計畫編列人事費支應其員工之各項給與，
但實際上領受「科技品位加給」或「技術津貼」之非軍職人員，無論配屬之單位或參
與不同計畫，悉依該院所訂「科技人員品位支給標準表」、「技術員薪給標準表」之
等級，每月按級定額領取「科技品位加給」或「技術津貼」。該院與其聘僱人員之約
定事項亦載明所指薪給，除實物代金及眷補費外，包括全部給與，是以該院非軍職人
員所領受之「科技品位加給」或「技術津貼」，核屬其因提供勞務所取得之報酬。另
被告於八十二年間曾派員前往該院現場瞭解結果，該院支付非軍職人員之「科技品位
加給」及「技術津貼」係採按月給付方式，揆諸所得稅法第四條第八款及財政部六十
八年十一月台財稅第三八五○一號、八十四年八月十四日台財稅第八四一六四一四一
八號函釋暨行政院秘書長八十四年十月十七日台公十四財三七○○七號函釋，原核定
以系爭薪資所得（研究補助費或品位加給）二四三、○三六元，併課當年度綜合所得
額，核定應補稅額一三、七八二元，要無不合。至原告主張於申報所得稅時，即依當
年度扣繳憑單誠實申報，被告怠於事實之認定，而在認定標準未明確前，追溯補徵系
爭所得之綜合所得稅，實有悖依法課稅原則乙節。按財政部六十八年十一月三十日台
財稅第三八五○一號函釋，中科院發給研究人員之研究加給依職級按月定額發給者，
應屬各該研究人員之薪資所得，給付時應依法辦理扣繳，所得人並應於年度結算申報
時合併申報課稅，並自六十九年一月起適用。是「品位加給」屬薪資所得應合併申報
課稅已臻明確，原告主張顯係對法令之誤解。原告另主張自六十八年稽徵機關函示徵
免原則以來，至八十四年十一月十七日確定應稅之期間，中科院依徵免原則認定免稅
，並多次向桃園縣稅捐稽徵處及被告據實說明，而主管機關除以所得稅法令彙編之函
示，及不作為之默示同意此部分免稅，致中科院員工信賴此等主張乙節。查就中科院
系爭「品位加給」或「技術津貼」是否依法扣繳、申報情事，於被告成立前即八十年
元月間經桃園縣稅捐稽徵處大溪分處去函中科院請依法辦理，被告成立後亦先後多次
函請中科院提示資料供核，此有被告所屬大溪稽徵所八十三年一月二十二日北區國稅
大溪審第00000000號等函件可稽，是原告主張委無足採。且按現行所得稅法
對此相關之規定條文，係於五十二年制訂迄今，對系爭「品位加給」及「技術津貼」
應依法課徵所得稅之規定並未修正，被告依所得稅法規定補徵八十年度綜合所得稅，
於法並無不合。原告復主張依所得稅法第八十九條第二項規定，稽徵單位有義務先行
向扣繳義務人進行賠繳義務之追索，而非逕向納稅義務人徵收乙節，依所得稅法第二
條及第七十一條第一項規定，原告既有系爭應稅所得，即應依法合併申報綜合所得稅
，其未依規定合併申報，被告據以併課補徵，要無不合，原告之主張委無足採，請判
決駁回其訴等語。
    理  由
按中華民國政府或外國政府，國際機構、教育、文化、科學研究機構、團體，或其他
公私組織，為獎勵進修、研究或參加科學或職業訓練而給與之獎學金及研究、考察補
助費等所得，免納所得稅。但受領之獎學金或補助費，如係為授與人提供勞務所取得
之報酬，不適用之，為行為時所得稅法第四條第八款所規定。又凡公、教、軍、警、
公私事業職工薪資及提供勞務者之所得，為薪資所得，該項所得之計算，以在職務上
或工作上取得之各種薪資收入為所得額；前項薪資包括薪金、俸給、工資、津貼、歲
費、獎金、紅利、各種補助費及按月或按年分期給付之退休金或養老金。但為雇主之
目的，執行職務而支領之差旅費、日支費及加班費不超過規定標準者，及依同法第四
條規定免稅之項目，不在此限，復為同法第十四條第一項第三類所明定。本件原告八
十年度綜合所得稅結算申報，其取自中科院之薪資所得二四三、○三六元，未合併申
報，被告乃核定應補徵稅額一三、七八二元。原告不服，就該薪資所得部分，循序提
起行政訴訟，主張如事實欄所載。經查，憲法第一百六十五條、第一百六十六條、第
一百六十七條第三款，係規定教育科學藝術工作者生活之保障、科學之發明與創造之
獎勵及古蹟文物之保護、於學術或技術有發明者之獎勵與補助等，與憲法第十九條規
定人民有依法律納稅之義務，兩者併行不背。前者，要求政府依國民經濟進展之情形
，隨時提高教育科學藝術工作者之待遇、獎勵或補助發明者；但並不因此免除該類人
員依法納稅之義務。故除法律明定得免納稅義務者外，稅捐單位對之課徵各類稅款，
無違憲法第二十二條、第二十三條、第一百六十五條、第一百六十六條、第一百六十
七條第三款規定。是中科院不論依何法源設立，其所屬人員除非法律明定免徵所得稅
外，自不得解免其納稅之義務，原告指所得稅法第四條第八款但書之規定違憲云云，
要無可取。又所謂平等原則，係指相同之事件應為相同之處理，不同之事件則應為不
同之處理，除有合理正當之事由外，否則不得為差別待遇。本件中科院之預算雖分別
依計畫編列人事費支應其員工之各項給與，但實際上領受「品位加給」或「技術津貼
」之非軍職人員，無論配屬之單位參與不同計畫，均依該院所訂「科技人員品位加給
支給標準表」、「技術員薪給標準表」之等級，每月按級定額領取科技品位加給或技
術津貼。且該院與其聘僱人員之約定事項亦載明所指薪給，除實物代金及眷補費外，
包括全部給與，其非軍職人員所領受之科技品位加給或技術津貼，核屬因提供勞務所
取得之報酬，應無行為時所得稅法第四條第八款免納所得稅規定之適用。況被告於八
十二年間派員前往該中科院瞭解結果，其支付非軍職人員之科技品位加給及技術津貼
確係按月給付方式，復經中科院八十一年十一月三日（八一）訓誠字第一六八七三號
函致被告，說明該院各類薪資扣繳所得稅狀況：「本院於年度開始即訂有各項研究計
畫，並按照研究計畫逐月實施。各項研究計畫除一般經費外，為獎勵科技人員竭盡心
智參與研發工作，另編列研發人員研究補助費及技術津貼。為便利作業，研發人員研
究補助費係採按月發放方式，再經由成本歸戶手續，回歸計畫預算內（研究補助費採
個案給付，必將增加人力及作業之負擔，不符經濟效益）」等語。足見中科院給付非
軍職員工之品位加給及技術津貼之所得，屬經常性研究補助費給與，依職級按月定額
支給，為提供勞務所取得之報酬，依首揭規定，核非免稅之薪資所得，被告依法發單
補徵稅款，未逾稅捐稽徵法第二十一條所定核課期間，與租稅法定原則無違。財政部
七十九年、八十三年及八十七年編印之所得稅法令彙編未將財政部六十八年十一月三
十日台財稅三八五○一號函及行政院八十四財三七○○七號函編入，依該部七十九年
十月十八日台財稅第000000000號、八十三年八月三十一日台財稅第000
000000號、八十七年九月二十一日台財稅第八七一九六五三六六號函，非經重
行核定固不再援用。唯解釋函未編入彙編之原因不一，並非即認該解釋函與稅法規定
相違，稅捐稽徵機關本於稅法規定，其結論如與未經編入彙編之解釋函相同，亦難謂
為違法。原處分及一再訴願決定贅引上開二函釋，固有未洽，惟依首揭稅法，系爭所
得既非免稅所得，依法應予核課，結論相同，仍應予維持。次查，所得稅法第四條第
八款立法意旨，固在獎勵研究等，但仍須合於該款規定要件者，始能獲免稅獎勵，尚
非所有獎學金或補助費均得免稅。中科院發給員工之薪資雖分本薪與科技品味加給、
技術津貼二部分，但無論其給付名目為何，既均非免稅所得，自應全數納稅。再查，
首揭所得稅法規定一直未變更，且財政部（六十八）台財稅第三八五○一號函係謂：
「一、凡依職級按月定額發給者，應屬各該研究人員之薪資所得，應於給付時應依法
辦理扣繳，所得人並應於年度結算申報時合併申報課稅。二、如係按研究計劃個案給
付、並非通案按職級按月給付者，則為研究補助費，依法可免納所得稅。三、如屬第
一種情形，中科院以往未依法扣繳，所得人以往年度亦未申報納稅者，應即請中科院
轉知各所得人自行向稽徵機關補報並補繳應納稅款，可免予處罰，自六十九年一月起
，中科院應於給付時依法扣繳，所得人應於每年終後合併申報綜合所得稅。．．．」
該函釋明白指出，凡依職級按月定額發給者，應屬研究人員之薪資所得，所得人應申
報課稅，並未就系爭依職級按月定額發給之所得為應予免稅之承諾，無信賴保護原則
之適用。被告八十二年四月十五日北區國稅三第八二○○七三○七號函僅係被告對財
政部之建議函，並非對外發布之有效函釋，亦不因該建議函而生信賴保護之問題，縱
原告因故不知悉前開法律或前開函示意旨，仍不能邀免納稅義務。行政院、財政部就
中科院非軍職人員所領品位加給及技術津貼等函釋，均係對該類所得是否合於所得稅
法第四條第八款免稅條件為解釋，亦即對條文文義為闡明，性質上為解釋函，應自法
規生效之日起有其適用，上開函釋並非就稅法未規定事項另作補充規定，無中央法規
標準法第七條規定之適用。而有無扣繳憑單，扣繳義務人是否違反扣繳義務，於原告
之納稅義務並無影響。蓋扣繳制度係納稅義務人於結算申報前取得所得時，預計其應
納之稅額，責由扣繳義務人於給付該所得時，先行扣繳預計之稅款，嗣納稅義務人結
算申報時，持以扣抵應納稅額，是所扣繳之稅款，實由納稅義務人負擔。扣繳義務人
未盡納稅義務時，稅捐稽徵機關固得依所得稅法第九十四條第一項令扣繳義務人補繳
，再由扣繳義務人向納稅義務人追償之。如扣繳義務人有行蹤不明或其他情事致無從
追究者，依同法第八十九條第二項規定，得逕向納稅義務人徵收之。惟該二規定，並
非禁止稽徵機關於結算申報繳稅期限屆滿後，亦不得直接向納稅義務人徵收。扣繳主
要用意在於結算申報期前先行收取稅款，如已屆結算申報期，納稅義務人漏未申報，
稅捐稽徵機關可依稅捐稽徵法第二十一條第二項規定補徵其稅款，無庸先向扣繳義務
人追繳應扣繳之稅款，扣繳義務人再向納稅義務人追償之；所追繳之扣繳稅款再與結
算申報之應納稅額相較，不足部分再向納稅義務人徵收，多餘部分退還納稅義務人，
徒增勞費。又稅捐稽徵法第二十一條第一項第一款、第三款，係關於稅捐核課期間之
規定，與所得稅法第九十四條扣繳義務人未履行扣繳義務之處理及第八十九條第二項
扣繳稅款之追補規定事項不同，無中央法規標準法第十六條所定普通法與特別法關係
，且行為時相關稅法迄今未經修正，更無同法第十七條或第十八條及稅捐稽徵法第四
十八條之三從新從輕規定之適用。原告所引本院其他判決，與本案情形有間，且非判
例，尚無拘束本件效力，本件被告對原告課稅之處分，無違憲法第七條平等原則。再
者，課稅與否應由稽徵機關依法認定，非可由事業團體或機關自行認定，原告主張系
爭所得既經發放單位認定為免稅，足堪信實云云，應屬誤解。行政院長、財政部長及
國防部長等人亦無包庇犯罪之可言。綜上所述，原告主張各節均無可採，被告依首揭
規定補徵原告漏報稅款，一再訴願決定，遞予維持，俱無違誤。原告起訴意旨，難謂
有理，應予駁回。又本件事證已臻明晰，原告請求訊問證人胡衛華，並行言詞辯論及
命中科院參加訴訟，核無必要，併此明。
據上論結，本件原告之訴為無理由，爰依行政訴訟法第二十六條後段，判決如主文。
中    華    民    國     八十九      年      六      月     二十二      日
                    行 政 法 院 第 一 庭
                                審 判 長 評  事      黃  綠  星
                                         評  事      藍  獻  林
                                         評  事      黃  璽  君
                                         評  事      廖  宏  明
                                         評  事      鄭  忠  仁
右  正  本  證  明  與  原  本  無  異
                                         法院書記官  邱  彰  德
中    華    民    國     八十九      年      六      月     二十二      日


司法院資訊處製作；財團法人民間司法改革基金會備份。
